臺灣高雄地方法院刑事判決　　　　　　　　　　　　　九十一年度易字第八三五號
　　公　訴　人　臺灣高雄地方法院檢察署檢察官
　　被　　　告　丙○○
右列被告因侵占等案件，經檢察官提起公訴（九十一年度偵字第三八三０號），本院
判決如左：
    主  文
丙○○共同變造國民身分證，足以生損害於公眾及他人，處有期徒刑月，如易科罰
金，以佰元折算壹日。
扣案變造甲○○之國民身份證上「丙○○」之相片壹張沒收。
    事  實
一、丙○○因違反毒品危害防制條例案件，為掩飾其身分以避免遭警查獲，竟與不詳
    姓名綽號「天仔」之成年男子共同基於變造中華民國國民身分證（下稱國民身分
    證）之特種文書之犯意聯絡，於民國九十一年一月間某日，在高雄市高雄火車站
    大門口，由丙○○提供其本人之照片一張予綽號「天仔」者，責由「天仔」在某
    不詳地點，將丙○○所提供其本人之相片黏貼於甲○○所有遺失之國民身分證相
    片欄上，以變造成相片為丙○○，而姓名及其他身分資料仍均為甲○○之國民身
    分證，足以生損害於甲○○及戶政機關對戶政管理之正確性。越十日，「天仔」
    於高雄市高雄火車站大門口，將上開變造完成之國民身分證交予丙○○，由丙○
    ○隨身攜帶，以備不時之需。嗣於九十一年二月十九日二十三時許，在高雄市○
    ○路與中山路口，警方查獲丙○○違反毒品危害管制條例案件，並在其身上查扣
    前揭經變造之國民身分證一枚。
二、案經高雄市政府警察局報請臺灣高雄地方法院檢察署檢察官偵查起訴。
      理  由
一、右揭事實，業據被告丙○○自白不諱，並經被害人甲○○於警訊（九十一年二月
    二十日警訊筆錄）、證人即當場查獲之警員乙○○於本院審理時（本院九十一年
    三月二十日審判筆錄）陳述綦詳，復有經變造之國民身分證一紙扣案可稽。被告
    與「天仔」共同變造國民身分證之行為，不僅影響戶政機關對於國民身分證管理
    之正確性，並使被害人之身分遭冒用，足生損害於公眾及被害人堪以認定。綜上
    所述，本件事證明確，被告犯行堪以認定，應予依法論科。
二、查國民身分證係由該管公務員據相關資料所制作、核發，用於表示特定人關於品
    行、能力相類之證書，屬具有公文書性質之特種文書。故核被告所為，係犯刑法
    第二百十二條之變造特種文書罪。被告與綽號「天仔」之成年男子，有犯意聯絡
    及行為分擔，為共同正犯。爰審酌被告為隱蔽其犯罪之事實，竟以變造國民身分
    證之不正當方法加損害於他人，幸本案尚未發生實害，及犯後坦承犯行，態度尚
    佳等一切情狀，量處如主文所示之刑，並諭知易科罰金之折算標準，以資懲儆。
    扣案變造被害人甲○○國民身分證上所貼被告之相片一張，為被告所有，且係供
    其犯罪所用，應依刑法第三十八條第一項第二款宣告沒收。
三、公訴意旨另以：被告丙○○於九十年五、六月間某日，在高雄市不詳地點，拾獲
    被害人甲○○所遺失之國民身分證一枚，竟意圖為自己不法之所有，予以侵占入
    己。因認被告涉犯刑法第三百三十七條之侵占遺失物罪嫌。
四、按犯罪事實應依證據認定之，無證據不得推定其犯罪事實；又不能證明被告犯罪
    者，應諭知無罪之判決，刑事訴訟法第一百五十四條及第三百零一條第一項分別
    定有明文。又按刑事訴訟法上所謂認定犯罪事實之證據，係指足以認定被告確有
    犯罪行為之積極證據而言，如未能發現相當證據或證據不足以證明，自不能以推
    測或擬制之方法，以為裁判基礎，最高法院二十九年上字第三一五號及四十年
    台上字第八十六號分別著有判例可資參照。復按刑事訴訟上證明之資料，無論其
    為直接或間接證據，均須達於通常一般之人均不致有所懷疑，而得確信其為真實
    之程度，始得據為有罪之認定，若其關於被告是否犯罪之證明未能達此程度，而
    有合理懷疑之存在，致使無從形成有罪之確信，根據「罪證有疑，利於被告」之
    證據法則，即不得遽為不利被告之認定，亦有最高法院七十六年度臺上字第四九
    八六號判例可資參照。其以情況證據（即間接證據）斷罪時，尤須基於該證據在
    直接關係上所可證明之他項情況事實，本乎推理作用足以確證被告有罪，方為合
    法，不得徒憑主觀上之推想，將一般經驗上有利被告之其他合理情況逕予排除，
    此觀諸最高法院三十二年上字第六十七號判例意旨亦甚彰明。再依刑事訴訟法第
    一百五十四條所規定之禁止推定罪狀之法則，並非僅為被告個人之訴訟利益而設
    ，尤其重在發現真實以求國家刑罰權之正確行使。若無足可證明被告從事犯罪構
    成要件之積極證據，無論假定某一被告為犯人而命其自證無罪，藉以過濾及鎖定
    特定犯罪人，或推測被告涉及之某項罪名，而依其自辯過程蒐求該被告生活經歷
    資料，藉以判斷其究竟有無構成特定犯罪，俱非法之所許。
五、公訴人認被告涉犯前揭侵占遺失物罪嫌，無非係以被告辯稱上開國民身分證係綽
    號「天仔」之人所交付，惟被告未能提出「天仔」之真實姓名、年籍、住所等資
    料以供查對，而認被告所辯不足採信，為其主要論據。惟訊據被告則堅決否認有
    何侵占遺失物犯行，辯稱：上開國民身分證係「天仔」所交付，並非伊侵占而得
    之物等語。
六、經查：
  (一)被告為警查獲時正持有上開國民身分證乙節，固為被告所不否認，並經證人乙○
    ○於本院審理時（本院九十一年三月二十日審判筆錄）陳述無訛。然被告持有該
    國民身分證之原因，就常理而言，其來源或為收受贓物、或為侵占遺失物、或為
    竊盜等，其合理原因非屬單一，非可一概而論被告持有國民身分證，即係被告侵
    占之物。故若乏積極證據證明該國民身分證係被告侵占而來之物，則被告持有該
    國民身分證之客觀事實，充其量僅得作為其持有財產犯罪所得贓物（至是否另構
    成贓物罪，則以其是否明知贓物，而予收受為斷）之佐證，尚難以被告持有上開
    國民身分證之事實，即遽行認定被告侵占該國民身分證。又雖被告辯以該國民身
    分證係「天仔」交付，因被告未能提供「天仔」之真實姓名、年籍、地址等資料
    以供查證，致其所辯是否屬實，固無從查證，惟若非有積極證據足以證明被告確
    有侵占之犯罪行為，自不能以被告否認犯罪事實所持之辯解，無從證實，即據為
    其有罪之認定，已有前揭最高法院三十年上字第一八三一號判例意旨可資參照。
    公訴人以被告無法提供「天仔」之真實姓名，亦不知聯絡方式供公訴人查證，即
    遽認被告上開辯解不足採信，進而推論其構成侵占遺失物罪嫌，尚有未洽。
  (二)再者，上開國民身分證係被害人甲○○於九十年五、六月間，在不詳地點遺失，
    此經被害人甲○○於警訊時陳明在卷（九十一年二月二十日警訊筆錄照），其並
    未目賭被告有侵占國民身分證之行為，參以拾獲他人國民身分證後，再將之轉交
    他人之情形，事所常有，故亦不得因被告持有上開國民身分證，即認定有拾獲而
    予侵占之犯行。
  (三)綜右所述，公訴人憑以認定被告構成侵占遺失物罪嫌之論據，尚有不足。此外，
    本院復查無其他積極證據足認被告有何公訴人所指侵占遺物物之犯行，既不能證
    明其犯罪，本應諭知其無罪之判決，惟公訴人認被告此部分之犯行與前開論罪科
    刑部分具有牽連犯之裁判上一罪關係，爰不另為無罪之諭知。
據上論斷，應依刑事訴訟法第二百九十九條第一項前段，刑法第二十八條、第二百十
二條、第四十一條第一項、第三十八條第一項第二款，罰金罰鍰提高標準條例第一條
前段、第二條，判決如主文。
中      華      民      國      九十一    年      三      月    二十二  日
                                  臺灣高雄地方法院刑事第七庭
                                      法  官  何  秀  燕
右正本證明與原本無異。
如不服本判決，應於判決送達後十日內，向本院提出上訴狀。
                                      書記官  邱  靜  銘
中      華      民      國      九十一    年      三      月    二十二  日
附錄本案判決論罪科刑之法條
中華民國刑法第二百一十二條：
 (偽造變造特種文書罪)
偽造、變造護照、旅券、免許證、特許證及關於品行、能力服務或其他相
類之證書、介紹書，足以生損害於公眾或他人者，處一年以下有期徒刑、
拘役或三百元以下罰金。
